臺灣高等法院刑事判決　　　　　　　　　　　　　　九十三年度上訴字第二四０號
　　上　訴　人
　　即　被　告　乙○○
　　選任辯護人　陳秀卿律師
　　　　　　　　林世芬律師
右上訴人，因違反水土保持法案件，不服臺灣桃園地方法院，九十年度訴字第一八一
七號，中華民國九十二年十二月二日第一審判決（起訴案號：臺灣桃園地方法院檢察
署八十九年度偵字第一五七六、一六七四二號），提起上訴，本院判決如左：
    主  文
上訴駁回。
    事  實
一、乙○○明知其所有，名義上登記與案外人陳德宗共有之桃園縣龜山鄉○○○段、
    坑底小段六二、六二之一、六六地號土地（另公訴人贅列第六四地號），及第三
    人劉陳麥所有之同段第一九九地號、中華民國所有、財政部國有財產局管理之同
    段第六二之四地號、及交通部公路局管理之同段第六六之一地號土地，連同因界
    址不明誤認屬於其所有土地範圍內之同段第五三、六二之三地號（第三人李忠勇
    所有，各僅越界使用０．０００一公頃）之部分他人土地，業經行政院公告為山
    坡地，亦為屬水土保持法第三條第三款所稱之「山坡地」，如在前述其所有之塔
    寮坑段、坑底小段六二、六二之一、六六地號之山坡地，及誤認為其所有之同段
    第五三、六二之三地號之他人山坡地內為開挖整地、建擋土牆、建築物之使用行
    為，水土保持義務人應先擬具水土保持計畫，送請水土保持主管機關核定，未擬
    具水土保持計畫送請主管機關核定，不得擅自開挖整地；另不得未經同意擅自在
    前述第三人劉陳麥所有之第一九九地號、及國有第六二之四地號及第六六之一地
    號之山坡地從事開挖整地、建擋土牆之使用行為。乙○○因為使用前述土地，及
    準備在其所有六二地號、六六地號間之中華民國所有、財政部國有財產局管理之
    第六二之四地號，及塔寮坑溪上埋設涵管、搭建便道，竟未經擬具水土保持計畫
    四月間某日起，僱用有犯意聯絡之甲○○（業經原審判刑確定）及不知情之工人
    接續前開山坡地上開挖整地、建擋土牆、建築物、鋪設便道，並將上方第六二、
    六二之一地號、第一九九地號山坡地上開挖之土石，推往下方之六二、六二之一
    地號及旁邊之第三人所有之第一九九地號、第六二之四地號國有山坡地擋土牆附
    近（全部開挖整地地號及範圍如附件一，擋土牆、建築物及水泥便道所在地號及
    範圍詳如附件二、三所示），造成河道縮小，山坡地表土裸露、改變地形地貌，
    嚴重破壞水土保持、水源涵養功能，影響自然生態環境景觀，因建擋土牆縮小河
    道，遇豪雨沖刷，土石流失，造成溪流溢出路面，淘空路基，致生水土流失。嗣
    於八十九年十月十三日下午三時許，甲○○及不知情之工人鍾宏、余順河、蔡進
    通等人在現場整地時為警查獲。
二、案經桃園縣政府警察局龜山分局報請臺灣桃園地方法院檢察署檢察官偵查起訴。
    理  由
一、訊據上訴人即被告乙○○固坦承未先擬具水土保持計畫送請各該目的事業主管機
    關核定，即在右揭時地開挖整地、設置擋土牆、建築物、及鋪設水泥便道等之事
    實，惟矢口否認有何違反水土保持法之犯行，惟辯稱略以：除公路局管理之前述
    之六六之一地號土地上之擋土牆係應村長之要求建築外，伊不知有佔用其他人土
    地，伊係因擬在上開所有之土地上種植農作物，需要用水灌溉，所以申請鑿井獲
    准，為免鑿井時泥漿溢出道路，所以才建擋土牆，又為放置馬達等抽水設備，所
    以興建三層樓高之建築物，且一切均經經桃園縣政府、龜山鄉公所等相關人員會
    勘同意後才進行除草整地工作，且伊並不知該地是水土保持法之山坡地，伊無違
    反水土保持法云云。惟查：
（一）前揭桃園縣龜山鄉○○○段、坑底小段六二、六二之一、六六地號土地係登記
      被告乙○○與案外人陳德宗所共有，實際上為被告乙○○所有及管理使用等情
      ，業經被告乙○○供述在卷，並有土地所有權狀影本及土地登記簿謄本、不動
      產買賣契約書影本一紙、支票影本六紙在卷可稽（見他字第一八三四號偵查卷
      第一二頁至第一六頁、原審法院刑事卷壹第三四頁至第五一頁、刑事卷貳）。
（二）而上開塔寮坑段、坑底小段六二、六二之一、六六地號、第一九九地號、第六
      二之四地號、第六六之一地號、第五三地號、第六二之三地號已於六十八年十
      一月二十一日，經行政院以台六八經字第一一七○一號函核定，並經臺灣省政
      府於六十九年二月六日以府農山字第一二○一六六號公告為山坡地，且臺灣省
      政府於八十五年三月六日以八五府農水字第一二三一四號公告沿用為水土保持
      法所稱之山坡地一節，亦有臺灣省山坡地範圍地段明細表及臺灣省政府八十五
      年三月六日八五府農水字第一二三一四號公告附卷可憑（見八十九年度偵字第
      一六七四二號偵查卷第一五五頁、第一五六頁）。
（三）而上開塔寮坑段、坑底小段第一九九地號、第六二之四地號、第六六之一地號
      、第五三地號、第六二之三地號土地分屬劉陳麥、中華民國（管理者為財政部
      國有財產局、交通部公路局）及李忠勇所有乙節，有桃園縣桃園市地政事務所
      土地登記謄本二紙在卷可稽（見原審法院刑事卷壹第一五九頁至第一六二頁、
      刑事卷貳）。
（四）證人劉陳麥、李忠勇於原審法院審理中證稱：並未同意被告乙○○、甲○○使
      用上開土地等語（見原審法院九十二年三月十三日、九十二年四月七日訊問筆
      錄），被告乙○○亦供承並未經證人劉陳麥、李忠勇同意使用上開土地等語（
      見原審法院九十二年三月十三日訊問筆錄），且並未提出國有土地之同意使用
      證明。雖辯稱不知使用證人劉陳麥所有及國有之土地，惟越界之面積非小，且
      被告乙○○經營建設公司，豈有不知越界造成糾紛之嚴重性，而事先測量之理
      ？其顯非係因界址不明，致誤認他人土地屬於自己所有土地範圍內之情況。再
      者，若被告乙○○係因系爭土地遭人佔用及傾倒垃圾，經村民及村民要求而整
      理，豈會連同他人之土地一併開挖整地，並於他人土地上建擋土牆？又若建擋
      土牆係為防止泥漿流入道路，為何於塔寮溪岸兩旁建擋土牆，甚至於與鑿水井
      相隔數十公尺遠之六六之一地號上建擋土牆？又被告乙○○自承花費六、七百
      萬工程款，若僅是為種植農作物，該處緊臨塔寮坑溪，設置簡單之抽水馬達設
      備即可解決種植用水問題，何須如此大費周章，花數百萬元建造長達三百公尺
      、近十公尺高之擋土牆、建築物（如附圖二、三所示），以放置抽水馬達等設
      備？況山坡地之利用，亦僅能於保持山坡地地形、地貌之情形下使用。又該處
      位於省道附近，此經原審法院到場勘驗，並有現場照片可稽。同案被告甲○○
      於警訊中供稱：被告乙○○原為揚名建設公司之負責人等語（見八十九年度偵
      字第一五七六四號偵查卷第五頁），被告乙○○既為經營建設公司之人，若花
      六、七百萬元整地僅是為種植使用，孰能相信？故證人簡瑞金之證詞（見原審
      法院九十二年一月二十一日訊問筆錄）、及被告提出之陳情書、同意搬遷切結
      書等證物（見原審法院刑事卷貳），自不足為被告免責之證明。另被告辯護人
      申請向中央氣象局查詢該地之降雨紀錄，豪雨標準為何？經查該地並未設雨量
      觀測站，僅在桃園、中壢、埔心設自動雨量站，且被告行為後迄今有十七個颱
      風侵台，此有氣象局函覆本院之中象字第○九三○○○一一八五號函表附卷
      可稽，附此敘明。
（五）證人即承辦被告申請地下水水權之桃園縣政府工務局水利課技士邱慶榮於偵訊
      中證稱於八十九年一月六日第一次會勘時，該地完全未有擋土牆之設施，當時
      在擋土牆後方之山坡地則是與其旁道路一樣自高處向河川部分緩降，並非如現
      在之整個以土石填土堆高，而於八十九年五月廿四日會勘時發現該地山坡地地
      形、地貌皆已改變，不但佔用河川地，且已將現場填土堆高等語（見八十九年
      度偵字第一六七四二號偵查卷第八九頁反面、第九０頁正面）。而證人鍾宏、
      余順河於警訊、偵查時亦證稱係受被告乙○○雇用在前揭山坡地自較高處以挖
      土機挖土後，再以卡車載運處至下面擋土牆旁傾倒填高，剛去時擋土牆旁根本
      沒有泥土，但至檢察官勘驗時已填至與擋土牆差不多高等語（見八十九年度偵
      字第一六七四二號偵查卷第九四頁反面、八十九年度偵字第一五七六四號偵查
      卷第八頁正面、第一０頁反面、第六０頁）。同案被告甲○○於警訊中亦承認
      有將高地之土填到低處等語（見八十九年度偵字第一五七六四號偵查卷第五頁
      正面）。可證被告乙○○確有僱工在上開土地整地及建擋土牆無訛。
（六）再者，被告乙○○未經申請核准，亦未擬具水土保持計劃，復未依水土保持技
      術規範，即在前開山坡地開挖整地、鋪設水泥便道，並任意興建三層之建築物
      及大型擋土牆，造成河道縮小，山坡地表土裸露、改變地形地貌，嚴重破壞水
      土保持、水源涵養功能，影響自然生態環境景觀，業據檢察官及原審法院至現
      場勘驗屬實，此有勘驗筆錄二份、桃園縣桃園市地政事務所八十九年十二月一
      日八九桃地二字第七九一一號、九十年六月十九日九○桃地二字第三二四一號
      、九十二年七月二十五日桃地收字第六七六八號土地複丈成果圖三紙（如附件
      ）、桃園縣政府八十九年六月十二日勘驗照片卅八張、八十九年十月十三日勘
      驗照片卅四張、原審法院九十一年二月二十七日勘驗照片二十八張在卷足參，
      並有八十九年六月十二日桃園縣山坡地保育利用管理查報與取締案件會勘記錄
      、八十九年五月廿九日桃園縣龜山鄉違規使用山坡地查報表、違規使用山坡地
      制止通知書在卷可考（見他字第一八三四號偵查卷第六頁、第七頁、第二三頁
      至第二七頁、第五六頁、八十九年度偵字第一五七六四號偵查卷第二０頁至第
      二三頁、偵字第一六七四二號偵查卷第三六頁至第五二頁、原審法院刑事卷壹
      、第一二四頁至第一三七頁）。依卷附現場照片所示，被告之行為造成河道縮
      小、山坡地表土裸露，顯已改變該處之地形地貌，如經豪雨沖刷，足生土石流
      失，造成溪流溢出路面、淘空路基，致生水土流失等情，應可認定。被告雖均
      辯稱係依縣政府八十九年九月十三日會勘之結論二，始繼續動工填土，惟此仍
      無解其前所為開挖整地、鋪設水泥便道、興建建築物及擋土牆而致生水土流失
      之犯行，且上開會勘紀錄結論二，亦僅稱「請檢具農具設施或養殖證明書，俾
      憑辦理」等語（見八十九年偵字第一五七六四號偵查卷第四六頁），並無隻言
      片語允許被告等在上開山坡地繼續開挖整地。況縱然誤解公文意思，惟龜山鄉
      公所已於八十九年五月三十日、八十九年九月三十日開具違規使用山坡地制止
      通知書，桃園縣政府並於八十九年六月十五日發文命令被告乙○○立即停止違
      規，此有龜山鄉公所違規使用山坡地制止通知書二紙、桃園縣政府八十九年六
      月十五日八九農保字第一一六一三四號函一紙在卷可稽（見他字第一八三四號
      偵查卷第一頁、第六頁、第七０頁）。況桃園縣政府八十九年十月十三日之桃
      園縣山坡地保育利用管理查報與取締案件會勘紀錄之結論所載：「違規使用山
      坡地．．．現場立即停工．．．」等語（見八十九年度偵字第一五七六四號偵
      查卷第三六頁），被告等二人既已在其上簽名，堪認被告乙○○及同案被告甲
      ○○已知在系爭土地上擅自整地非屬合法，則其後繼續興建其他地段之擋土牆
      ，就其等上開行為不具合法性一節，實無法諉為不知。
（七）被告乙○○於六二、六二之一地號土地上建擋土牆，當有可能因工人於施工時
      越界於毗鄰同段第五三、六二之三地號土地而不自知，此可從複丈成果圖一所
      示，上開地號僅越界０．０００一公頃可證（如附件一），惟被告主觀上雖未
      具有在公有山坡地上擅為墾植之認識，然核其本於自始對該土地因具有使用權
      之認知，復未擬具水土保持計畫而在該土地上整地建擋土牆，仍應就此行為負
      水土保持法第三十三條第三項罪責。
（八）綜上所述，被告等二人上開所辯，均係臨訟飾卸之詞，洵無可採，本件事證明
      確，被告等罪嫌均堪認定。
二、查坐落桃園縣龜山鄉○○○段、坑底小段第六二之四、第六六之一地號土地為中
    華民國所有之山坡地，同段第一九九號地號土地為第三人劉陳麥所有之山坡地，
    被告乙○○、甲○○未經同意擅自在其上從事開挖整地、鋪設水泥便道、建擋土
    牆之使用行為，致生水土流失，核係犯水土保持法第三十二條第一項前段之罪。
    按公、私有土地之經營或使用，依水土保持法應實施水土保持處理與維護者，該
    土地之經營人、使用人或所有人，為該法所稱之水土保持義務人，水土保持法第
    四條規定甚明。如前所述，坐落桃園縣龜山鄉○○○段、坑底小段第六二、六二
    之一、六六地號之山坡地，為登記被告乙○○及案外人陳德宗共有，實際上為乙
    ○○所有，及越界０．０００一公頃於毗鄰土地，而誤認為其所有之同段第五三
    、六二之三地號土地，被告乙○○、甲○○為前揭山坡地之水土保持義務人，依
    法應擬具水土保持計畫而未先擬具送請主管機關核定，逕自在前開山坡地上為開
    挖整地、鋪設水泥便道、建擋土牆、建築物之使用行為，致生水土流失。核被告
    乙○○所為係違反水土保持法第十二條第一項之規定，應依同法第三十三條第三
    項前段之規定論處。被告乙○○與同案被告甲○○，有犯意聯絡及行為分擔，為
    共同正犯。按山坡地保育利用條例第三十四條第一項對於在公有或他人山坡地內
    ，擅自墾殖、占用者、第三十五條第三項對於未先擬具水土保持計畫而擅自使用
    山坡地致生公共危險者亦有處罰規定，惟水土保持法第一條第二項規定：「水土
    保持，依本法之規定，本法未規定者，適用其他法律之規定」，就水土保持之處
    理與維護而論，水土保持法顯係立於特別法之地位，應優先適用，僅水土保持法
    無規定者，始適用其他法律之規定，故水土保持法係山坡地保育利用條例之特別
    法（最高法院八十八年度臺非字第二七八號判決意旨參照），附此敘明。被告乙
    ○○違反山坡地保育利用條例之上開犯行同時該當水土保持法第三十三條第三項
    前段之規定，為法規競合，依特別法優於普通法，自應優先適用水土保持法之規
    定，附此敘明。被告聘僱甲○○及不知情之人在前開山坡地上開挖整地、建擋土
    牆、便道，其前後行為應係基於同一開挖整地目的之接續行為，僅侵害一個法益
    ，為包括之一行為。被告係以一行為觸犯上開水土保持法第三十二條第一項前段
    、第三十三條第三項前段之罪，為想像競合犯，依刑法第五十五條之規定，（前
    開二罪刑度相同）應從情節較重之水土保持法第三十二條第一項前段之規定處斷
    。被告利用不知情之第三人開挖整地、建擋土牆、建築物、水泥便道，應論以間
    接正犯。又公訴人雖未就被告於第三人劉陳麥所有之第一九九地號山坡地、中華
    民國所有、財政部國有財產局管理之第六二之四地號、交通部公路局管理之第六
    六之一地號山坡地、及因界址不明誤認屬於其所有土地範圍內即第三人李忠勇所
    有之同段第五三、六二之三地號（各僅越界使用０．０００一公頃）提起公訴，
    惟此部分與公訴人已起訴之部分有實質上一罪及想像競合犯之裁判上一罪之關係
    ，為起訴效力所及，本院自得併與審理，附此敘明。
三、原審同此事實認定，依水土保持法第三十二條第一項前段、第三十三條第三項前
    段，刑法第十一條前段、第二十八條、第五十五條之規定，審酌被告循一己之私
    ，為便利其私人使用上開土地，大興土木建擋土牆、便道、建築物，並大規模整
    地，且妨礙塔寮坑溪之天然排水功能、嚴重破壞水土保持功能及原有地形地貌，
    且妨礙野溪之天然排水功能，致生水土流失，罔顧塔寮坑溪下游居民之生命安全
    ，其犯罪所生之危害嚴重，及犯後態度等一切情狀，量處有期徒刑壹年肆月。並
    以如附件二、三所示坐落桃園縣龜山鄉○○○段、坑底小段第六六之一、第一九
    九號地號土地上之擋土牆，係被告犯水土保持第三十二條第一項之於公有及他人
    山坡地內擅自設置之工作物，應依水土保持法第三十二條第五項規定宣告沒收。
    另第六二之四地號國有山坡地上之擋土牆、水泥便道已經縣政府拆除，此有桃園
    縣政府函、原審法院勘驗筆錄及現場照片在卷可稽（見九十年度偵字第一六七四
    二號偵查卷第一五八頁、原審法院刑事卷壹、第一０五頁、第一二四頁至第一三
    七頁），爰不另為沒收諭知。其認事用法，核無違誤，量刑亦甚妥適。被告上訴
    意旨以不知該地是水土保持法之山坡地，不知所為係違法云云，指摘原判決此部
    分不當，核無理由，應該駁回。
據上論斷，應依刑事訴訟法第三百六十八條，判決如主文。
本案經檢察官張秋雲到庭執行職務。
中　　　華　　　民　　　國　　九十三　　年　　　四　　　月　　 三十 　　日
                              臺灣高等法院刑事第四庭
                                  審判長法  官  蔡  永  昌
                                        法  官  李  英  豪
                                        法  官  陳  榮  和
右正本證明與原本無異。
如不服本判決，應於收受送達後十日內向本院提出上訴書狀，其未敘述上訴之理由者
並得於提起上訴後十日內向本院補提理由書（均須按他造當事人之人數附繕本）。
                                        書記官  劉  麗  芬
中　　　華　　　民　　　國　　九十三　　年　　　五　　　月　　　五　　　日
附錄：本案論罪科刑法條全文
水土保持法第三十二條第一項：
在公有或私人山坡地或國、公有林區或他人私有林區內未經同意擅自墾殖、占用或從
事第八條第一項第二款至第五款之開發、經營或使用，致生水土流失或毀損水土保持
之處理與維護設施者，處六個月以上五年以下有期徒刑，得併科新台幣六十萬元以下
罰金。但其情節輕微，顯可憫恕者，得減輕或免除其刑。
